【裁判字號】    95,台上,5683
【裁判日期】    951019
【裁判案由】    違反廢棄物清理法
【裁判全文】
最高法院刑事判決            九十五年度台上字第五六八三號
上  訴  人  甲○○
                    7樓
            乙○○
上列上訴人等因違反廢棄物清理法案件，不服台灣高等法院中華
民國九十二年十二月二十四日第二審判決（九十二年度上訴字第
三四一九號，起訴案號：台灣桃園地方法院檢察署九十年度偵字
第二０七三七號、台灣新竹地方法院檢察署九十年度偵字第三二
三一號），提起上訴，本院判決如下：
    主    文
上訴駁回。
    理    由
按刑事訴訟法第三百七十七條規定，上訴於第三審法院，非以判
決違背法令為理由，不得為之。是提起第三審上訴，應以原判決
違背法令為理由，係屬法定要件。如果上訴理由書狀並未依據卷
內訴訟資料，具體指摘原判決不適用何種法則或如何適用不當，
或所指摘原判決違法情事，顯與法律規定得為第三審上訴理由之
違法情形，不相適合時，均應認其上訴為違背法律上之程式，予
以駁回。本件上訴人甲○○、乙○○（下稱上訴人等）共同上訴
意旨略稱：民國九十年十月二十四日修正公布之廢棄物清理法第
三十九條第一項規定，事業廢棄物之再利用，應依中央目的事業
主管機關規定辦理，不受第二十八條、第四十一條之限制；同法
第五十二條規定，違反第三十九條第一項規定，處以行政罰鍰。
是修正後廢棄物清理法關於事業廢棄物之再利用，已授權中央目
的事業主管機關制定管理辦法管理之，不受同法第四十一條之限
制。內政部營建署依廢棄物清理法第三十九條第二項之立法授權
，於九十一年七月十九日發布「營建事業廢棄物再利用管理辦法
」，並依該辦法第二條第三款規定，公告「營建事業廢棄物再利
用種類及管理方式」，公告內再利用種類編號「營建混合物」，
其來源為：「工程施工建造、建築拆除、裝修工程及整地刨除所
產生之事業廢棄物」，再利用用途為：「營建工程材料、工程填
地及道路工程級配料、工程填地材料、骨材及建材原料、混凝土
添加材料、磚瓦原料等，以及因分類作業所附帶產生之金屬屑、
玻璃碎片、塑膠類、木屑等，依本公告之管理方式辦理」，並規
定：「再利用機構應具廢棄物分類設備或能力，可將土石方、磚
、瓦、混凝土塊、廢金屬、廢玻璃、廢塑膠類、廢木材、竹片、
廢紙屑、廢瀝青等加以分類」，故依上開公告內容，營建混合物
本即包含土石方、磚瓦、混凝土塊及廢紙屑、廢木材、廢塑膠等
。再依行政院環境保護署於九十一年十二月二十五日訂定「從事
事業廢棄物再利用涉及違法清除處理及再利用認定原則」第三條
規定：「清除公告或許可再利用廢棄物者，應符合中央目的事業
主管機關規定之事業廢棄物送往再利用機構再利用前之清除方式
，其違反者，以違反本法第三十九條之規定處以行政罰」，亦認
違反規定清除公告或許可再利用廢棄物者，原則上處以行政罰。
而「建築工程、公共工程及建築物拆除工程施工所產生之剩餘土
石方、磚瓦、混凝土塊、廢木材為有用資源，非屬廢棄物範圍」
，是行政機關關於剩餘土石方是否屬於廢棄物尚有爭執，營建剩
餘土石方中究竟可夾雜多少其他廢棄物之比率，行政院環境保護
署於九十年四月十八日九０環署廢字第００二一五六九號函中，
謂「其夾雜比率應視營建剩餘土石方處理方案所認定土石方資源
堆置處理場所可收受之容許程度而定」，即將所謂「夾雜」之情
形，悉委之於個案而視其情節得有不同之認定，並無一旦有「夾
雜」情形，即逕依違反廢棄物清理法規定處罰之意甚明。原判決
認定甲○○未經許可以大貨車裝載石塊、廢塑膠等廢棄物並與乙
○○共同加以燃燒，核其性質屬建築物拆除施工所產生之「營建
事業廢棄物」，上訴人等並未任意棄置，造成環境污染，依廢棄
物清理法第三十九條第一項及「從事事業廢棄物再利用涉及違法
清除處理及再利用認定原則」第三條規定，自無庸申請清除、處
理許可，是上訴人等所為僅係違反廢棄物清理法第三十九條規定
，應依同法第五十二條規定處以行政罰，乃原審不察，遽分別論
處上訴人等廢棄物清理法第四十六條第一項第四款及同條第二項
之罪刑，自有判決適用法則不當及理由不備之違法云云。
惟查：原判決綜合全案卷證資料，本於事實審法院推理之作用，
認定上訴人等有其事實欄所載之犯行，因而撤銷第一審之不當科
刑判決，改判論處甲○○無許可文件，以經營廢棄物清除、處理
為常業罪刑；論處乙○○共同連續未依廢棄物清理法第四十一條
第一項規定領有廢棄物貯存、處理許可文件，從事廢棄物貯存、
處理罪刑，已詳細說明其採證認事之理由。對本件因裝潢工程所
拆卸之塑膠、地毯、保溫材料等物，依行政院八十六年十二月三
十一日台八十六內字第五二一一０號函釋內容，如何足認非屬有
用資源，而係一般事業廢棄物，其清除處理仍需取得許可證，亦
已在理由內詳加說明及指駁。其採證認事，從形式上觀察，並無
違背法令之情形，上訴意旨對原審之論斷，究有何違背經驗法則
或論理法則等違法情形，並未依據卷內資料為具體之指摘。且查
：九十年十月二十四日修正公布，同年月二十六日施行之廢棄物
清理法第三十九條第一項規定，係就事業廢棄物之再利用所為之
規範，亦即該條項及同法第五十二條應科以行政罰鍰之規定，係
以從事廢棄物之再利用為前提，上訴人等就其違反廢棄物清理法
之行為，俱未陳稱係基於再利用之目的而為清除、貯存及處理，
原判決亦未認定上訴人等係從事事業廢棄物之再利用而為本件之
清除、貯存及處理行為，自無上開規定之適用。況內政部訂定「
營建剩餘土石方處理方案」（原名「營建廢棄土處理方案」，於
八十九年五月十七日修正發布更名），營建剩餘土石方之種類，
固包含建築工程、公共工程及建築物拆除工程施工所產生之剩餘
泥、土、砂、石、磚、瓦、混凝土塊，惟不包括施工所附帶產生
之金屬屑、玻璃碎片、塑膠類、木屑等廢棄物，茍包含該等廢棄
物者，即屬營建事業廢棄物；而有關拆除建築物施工所產生之剩
餘泥、土、砂、石、磚、瓦、混凝土塊，摻雜建築物拆除工程所
產生之金屬屑、玻璃碎片、塑膠類、木屑等，固屬內政部公告「
營建事業廢棄物再利用種類及管理方式」之「編號八、營建混合
物」，然依上開管理方式公告之「再利用用途」，為：「營建工
程材料、工程填地及道路工程級配料、工程填地材料、骨材及建
材原料、混凝土添加材料、磚瓦原料等，以及因分類作業所附帶
產生之金屬屑、玻璃碎片、塑膠類、木屑等，依本公告之管理方
式辦理。」又其再利用機構應具備下列資格之一者，始得為之：
「（一）經直轄市、縣（市）政府或公共工程主辦機關訂頒相關
剩餘土石方處理及土資場管理法規所核准設立可兼收容處理營建
混合物之土資場或回收再利用之處理場所。（二）經直轄市、縣
（市）政府依地方自治法規許可設立之營建混合物資源分類處理
場。（三）依營建廢棄物共同清除處理機構管理辦法許可並核發
登記證之機構。」；亦即行政院八十六年十二月三十一日台八六
字第五二一一０號函認定建築工程、公共工程及建築物拆除工程
施工所產生之剩餘土石方、磚瓦、混凝土塊、廢木材為有用資源
，非屬廢棄物範圍，及行政院環境保護署九十年四月十八日九０
環署廢字第００二一五六九號函中所謂「剩餘土石方夾雜比率」
，均以剩餘土石方須依「營建剩餘土石方處理方案」規定合法處
理者，始有其適用。依原判決合法認定之事實，上訴人等所清除
、貯存及處理之廢木材、廢塑膠、保溫材料、地毯等廢棄物，即
令係屬「營建事業廢棄物再利用種類及管理方式」之「編號八、
營建混合物」，惟甲○○既係以大貨車運至乙○○所有地上堆置
貯存，再與乙○○在該地上予以露天燃燒，或載運至江煥榮（另
案審理）所擅營廢棄物處理場傾倒棄置，再由江煥榮負責焚燒、
處理，與前揭管理方式公告之「再利用用途」或「營建剩餘土石
方處理方案」所謂「可為資源利用者，即不屬廢棄物範圍」均有
未合，而該堆放處或傾倒處悉未依法設立，亦顯非上開管理方式
公告之「再利用機構」。上訴人等所清除、貯存及處理之前揭廢
棄物既均不符前開管理方式規定，未依「營建事業廢棄物再利用
管理辦法」取得個案再利用許可，渠等之清除、貯存及處理行為
仍屬違反廢棄物清理法之規定，則原判決認渠等未領有廢棄物清
除、貯存及處理許可文件，即從事廢棄物清除、貯存及處理業務
，或以之為常業，於法核無違誤。原判決亦無上訴意旨所指判決
適用法則不當及理由不備之違法。其上訴違背法律上之程式，應
予駁回。
據上論結，應依刑事訴訟法第三百九十五條前段，判決如主文。
中    華    民    國  九十五  年    十    月   十九   日
                      最高法院刑事第十一庭
                          審判長法官  謝  俊  雄
                                法官  陳  世  雄
                                法官  魏  新  和
                                法官  吳  信  銘
                                法官  徐  文  亮
      本件正本證明與原本無異
                                      書  記  官
中    華    民    國  九十五  年    十    月  二十四  日
                                                Ａ


司法院資訊處製作；財團法人民間司法改革基金會備份。
